---
title: "Laboratorio 9 – Redes Neuronales Artificiales"
subtitle: "Clasificación de precios Airbnb | Integrante 1: Datos y Modelos RNA"
date: "`r Sys.Date()`"
output:
  html_document:
    toc: true
    toc_depth: 3
  pdf_document:
    toc: true
    toc_depth: '3'
---

```{r setup, include=FALSE}
knitr::opts_chunk$set(echo = TRUE, warning = FALSE, message = FALSE)
```

## Link de Repositorio

<!-- Agregar link del repositorio aquí -->

---

## Preparación del entorno

```{r librerias}
paquetes <- c("tidyverse", "caret", "nnet", "neuralnet", "knitr", "NeuralNetTools")

for (pkg in paquetes) {
  if (!requireNamespace(pkg, quietly = TRUE)) {
    install.packages(pkg, repos = "https://cloud.r-project.org")
  }
  suppressPackageStartupMessages(library(pkg, character.only = TRUE))
}

set.seed(123)
modo_rapido <- TRUE  # Cambiar a FALSE para entrenamiento completo
```

---

## Punto 1 – Mismos conjuntos de entrenamiento y prueba

Se reutilizan los mismos splits del Lab 8 para garantizar comparaciones válidas entre algoritmos. Si los artefactos del Lab 8 están disponibles se cargan directamente; de lo contrario se reconstruyen con los mismos parámetros (`set.seed(123)`, partición 80/20 estratificada por `price_category`).

```{r carga-datos}
ruta_lab8       <- "../../Lab8/Laboratorio_8/"
ruta_artefactos <- paste0(ruta_lab8, "artefactos/")

artefactos_ok <- all(file.exists(
  paste0(ruta_artefactos, c("train_svm.rds", "test_svm.rds"))
))

if (artefactos_ok) {
  train_base <- readRDS(paste0(ruta_artefactos, "train_svm.rds"))
  test_base  <- readRDS(paste0(ruta_artefactos, "test_svm.rds"))
  fuente <- "artefactos del Lab 8 (train_svm / test_svm)"

} else {
  ruta_rdata <- if (file.exists(paste0(ruta_lab8, "listings.RData"))) {
    paste0(ruta_lab8, "listings.RData")
  } else {
    stop("No se encontró listings.RData. Colócalo en la carpeta del Lab 8.")
  }

  objetos_cargados <- load(ruta_rdata)
  datos <- if ("listings" %in% objetos_cargados) {
    as.data.frame(get("listings"))
  } else {
    as.data.frame(get(objetos_cargados[1]))
  }

  if (is.character(datos$price)) {
    datos <- datos %>% mutate(price = readr::parse_number(price))
  }

  q1 <- quantile(datos$price, 1/3, na.rm = TRUE)
  q2 <- quantile(datos$price, 2/3, na.rm = TRUE)

  datos <- datos %>%
    mutate(
      price_category = factor(
        case_when(price <= q1 ~ "barata", price <= q2 ~ "media", TRUE ~ "cara"),
        levels = c("barata", "media", "cara")
      )
    )

  set.seed(123)
  idx_train <- createDataPartition(datos$price_category, p = 0.8, list = FALSE)
  train_raw <- datos[idx_train, ]
  test_raw  <- datos[-idx_train, ]

  patron_excluir <- "(^id$|_id$|url|name$|description|about|picture|thumbnail|host_url|listing_url|scrape_id|calendar_last_scraped)"
  cols_patron <- names(train_raw)[str_detect(names(train_raw), regex(patron_excluir, ignore_case = TRUE))]
  cols_all_na <- names(train_raw)[sapply(train_raw, function(x) all(is.na(x)))]
  cat_cols    <- names(train_raw)[sapply(train_raw, function(x) is.character(x) || is.factor(x))]
  alta_card   <- cat_cols[sapply(train_raw[cat_cols], function(x) n_distinct(x, na.rm = TRUE) > 100)]
  excluir     <- setdiff(unique(c("price", cols_patron, cols_all_na, alta_card)), "price_category")

  train_model <- train_raw %>% select(-any_of(excluir))
  test_model  <- test_raw  %>% select(-any_of(excluir))

  y_train_tmp <- train_model$price_category
  y_test_tmp  <- test_model$price_category
  x_train_raw <- train_model %>% select(-price_category)
  x_test_raw  <- test_model  %>% select(-price_category)

  dummy_m <- dummyVars(~ ., data = x_train_raw, fullRank = TRUE)
  x_train <- predict(dummy_m, x_train_raw) %>% as.data.frame()
  x_test  <- predict(dummy_m, x_test_raw)  %>% as.data.frame()

  cols_faltantes <- setdiff(names(x_train), names(x_test))
  for (col in cols_faltantes) x_test[[col]] <- 0
  x_test <- x_test[, names(x_train), drop = FALSE]

  pre_m   <- preProcess(x_train, method = c("medianImpute", "center", "scale"))
  x_train <- predict(pre_m, x_train)
  x_test  <- predict(pre_m, x_test)

  train_base <- x_train %>% mutate(price_category = factor(y_train_tmp, levels = c("barata","media","cara")))
  test_base  <- x_test  %>% mutate(price_category = factor(y_test_tmp,  levels = c("barata","media","cara")))

  fuente <- "reconstruido con set.seed(123) y createDataPartition(p = 0.8)"
}

cat("Fuente del particionamiento:", fuente, "\n")
```

```{r verificacion-particion}
cat("Dimensiones train:", paste(dim(train_base), collapse = " x "), "\n")
cat("Dimensiones test :", paste(dim(test_base),  collapse = " x "), "\n")

prop_train <- prop.table(table(train_base$price_category))
prop_test  <- prop.table(table(test_base$price_category))

bind_rows(
  tibble(conjunto = "train", categoria = names(prop_train), proporcion = as.numeric(prop_train)),
  tibble(conjunto = "test",  categoria = names(prop_test),  proporcion = as.numeric(prop_test))
) %>%
  pivot_wider(names_from = conjunto, values_from = proporcion) %>%
  mutate(diferencia_abs = abs(train - test)) %>%
  kable(digits = 4, caption = "Proporciones por categoría de precio en train y test")
```

Las proporciones entre entrenamiento y prueba son comparables gracias al particionamiento estratificado, lo que garantiza que las diferencias de desempeño entre modelos sean atribuibles al algoritmo y no al balance de clases.

---

## Punto 2 – Variable categórica de precios como respuesta

La variable `price_category` clasifica cada propiedad en tres rangos definidos por los terciles del precio: **barata** (≤ percentil 33), **media** (percentil 33–66) y **cara** (> percentil 66).

```{r variable-respuesta}
y_train <- train_base$price_category
y_test  <- test_base$price_category

cat("Niveles de price_category:", levels(y_train), "\n")
cat("Clase del objeto:", class(y_train), "\n")

tabla_dist <- bind_rows(
  tibble(conjunto = "train", as.data.frame(table(y_train)) %>% rename(categoria = y_train)),
  tibble(conjunto = "test",  as.data.frame(table(y_test))  %>% rename(categoria = y_test))
)

kable(tabla_dist, caption = "Distribución de clases por conjunto")
```

```{r grafico-distribucion}
bind_rows(
  tibble(conjunto = "Entrenamiento", categoria = as.character(y_train)),
  tibble(conjunto = "Prueba",        categoria = as.character(y_test))
) %>%
  mutate(categoria = factor(categoria, levels = c("barata","media","cara"))) %>%
  ggplot(aes(x = categoria, fill = categoria)) +
  geom_bar() +
  facet_wrap(~conjunto) +
  scale_fill_manual(values = c("barata" = "#2E86AB", "media" = "#F18F01", "cara" = "#C73E1D")) +
  labs(
    title = "Distribución de la variable respuesta: categoría de precio",
    x = "Categoría",
    y = "Cantidad de propiedades"
  ) +
  theme_minimal() +
  theme(legend.position = "none")
```

Las tres categorías presentan distribución equilibrada (≈33 % cada una por construcción de terciles), lo que evita sesgos por desbalance de clases en el entrenamiento de las redes neuronales.

---

## Punto 3 – Dos modelos de clasificación con RNA

Se entrenan dos arquitecturas distintas para comparar el impacto de la topología y la función de activación sobre la capacidad clasificatoria.

| | Modelo A | Modelo B |
|---|---|---|
| **Paquete** | `nnet` | `neuralnet` |
| **Topología** | 1 capa oculta, 5 neuronas | 2 capas ocultas, 10–5 neuronas |
| **Activación** | Logística (sigmoide) | Tangente hiperbólica (tanh) |
| **Datos de entrada** | Predictores escalados | Componentes PCA |

### Preparación de predictores para RNA

```{r preparacion-predictores}
x_train_base <- train_base %>% select(-price_category)
x_test_base  <- test_base  %>% select(-price_category)

cat("Número de predictores disponibles:", ncol(x_train_base), "\n")

# PCA para reducir dimensionalidad: neuralnet escala cuadráticamente con el
# número de pesos, PCA mantiene el 95% de varianza con muchos menos predictores.
pca_model   <- preProcess(x_train_base, method = "pca", thresh = 0.95)
x_train_pca <- predict(pca_model, x_train_base)
x_test_pca  <- predict(pca_model, x_test_base)

cat("Componentes PCA retenidas (95% varianza):", ncol(x_train_pca), "\n")
```

```{r one-hot-response}
# One-hot encoding de la respuesta para neuralnet (requiere salidas numéricas)
niveles <- levels(y_train)

crear_one_hot <- function(y, niveles) {
  as.data.frame(setNames(
    lapply(niveles, function(lv) as.integer(y == lv)),
    paste0("precio_", niveles)
  ))
}

oh_train <- crear_one_hot(y_train, niveles)
oh_test  <- crear_one_hot(y_test,  niveles)

train_nn <- cbind(x_train_pca, oh_train)
test_nn  <- cbind(x_test_pca,  oh_test)

nombres_respuesta   <- paste0("precio_", niveles)
nombres_predictores <- names(x_train_pca)

formula_rna <- as.formula(paste(
  paste(nombres_respuesta, collapse = " + "),
  "~",
  paste(nombres_predictores, collapse = " + ")
))

cat("Respuestas one-hot:", nombres_respuesta, "\n")
```

### Modelo A – Una capa oculta, activación logística (`nnet`)

`nnet` implementa redes hacia adelante multicapa con salida softmax para clasificación multiclase. Una sola capa oculta con 5 neuronas y activación logística como referencia simple.

```{r modelo-A, cache=TRUE}
dir.create("artefactos", showWarnings = FALSE)
ruta_mA <- "artefactos/modelo_A_nnet.rds"

if (file.exists(ruta_mA)) {
  modelo_A <- readRDS(ruta_mA)
  tiempo_A <- c(elapsed = NA_real_)
  cat("Modelo A cargado desde artefacto.\n")
} else {
  train_mA <- train_base
  if (modo_rapido) {
    set.seed(123)
    idx_mA   <- sample(seq_len(nrow(train_base)), min(3000, nrow(train_base)))
    train_mA <- train_base[idx_mA, ]
  }

  set.seed(123)
  tiempo_A <- system.time({
    modelo_A <- nnet(
      price_category ~ .,
      data  = train_mA,
      size  = 5,      # neuronas en la capa oculta
      decay = 0.01,   # regularización L2
      maxit = 500,
      trace = FALSE
    )
  })
  saveRDS(modelo_A, ruta_mA)
}

cat("Tiempo Modelo A:", round(tiempo_A["elapsed"], 2), "s\n")
cat("Pesos totales:", length(modelo_A$wts), "\n")
```

```{r resumen-modelo-A}
summary(modelo_A)
```

```{r arquitectura-modelo-A}
plotnet(modelo_A, main = "Modelo A – nnet (1 capa, logística)")
```

### Modelo B – Dos capas ocultas, activación tanh (`neuralnet`)

`neuralnet` permite especificar múltiples capas y distintas funciones de activación. Dos capas ocultas (10–5 neuronas) con activación tanh sobre las componentes PCA.

```{r modelo-B, cache=TRUE}
ruta_mB <- "artefactos/modelo_B_neuralnet.rds"

if (file.exists(ruta_mB)) {
  modelo_B <- readRDS(ruta_mB)
  tiempo_B <- c(elapsed = NA_real_)
  cat("Modelo B cargado desde artefacto.\n")
} else {
  train_mB <- train_nn
  if (modo_rapido) {
    set.seed(123)
    idx_mB   <- sample(seq_len(nrow(train_nn)), min(3000, nrow(train_nn)))
    train_mB <- train_nn[idx_mB, ]
  }

  set.seed(123)
  tiempo_B <- system.time({
    modelo_B <- neuralnet(
      formula_rna,
      data          = train_mB,
      hidden        = c(10, 5),  # 2 capas ocultas
      act.fct       = "tanh",
      linear.output = FALSE,
      err.fct       = "sse",     # SSE compatible con tanh (salida en [-1,1])
      threshold     = 0.1,
      stepmax       = 5e5
    )
  })
  saveRDS(modelo_B, ruta_mB)
}

cat("Tiempo Modelo B:", round(tiempo_B["elapsed"], 2), "s\n")
cat("Error final:", round(modelo_B$result.matrix["error", 1], 6), "\n")
cat("Pasos hasta convergencia:", modelo_B$result.matrix["steps", 1], "\n")
```

```{r arquitectura-modelo-B}
plot(modelo_B, main = "Modelo B – neuralnet (2 capas, tanh)")
```

### Comparativa de diseño

```{r tabla-diseno}
tibble(
  Característica  = c("Paquete", "Capas ocultas", "Neuronas", "Activación",
                       "Regularización", "Datos entrada", "Tiempo (s)"),
  `Modelo A`      = c("nnet", "1", "5", "Logística (sigmoide)",
                       "Decay L2 = 0.01", "Predictores escalados",
                       round(tiempo_A["elapsed"], 2)),
  `Modelo B`      = c("neuralnet", "2", "10 – 5", "Tanh",
                       "Threshold 0.1", "Componentes PCA",
                       round(tiempo_B["elapsed"], 2))
) %>%
  kable(caption = "Comparativa de diseño: Modelo A vs Modelo B")
```

---

## Exportación de artefactos

```{r guardar-artefactos}
save(
  modelo_A, modelo_B,
  train_base, test_base,
  train_nn, test_nn,
  x_train_pca, x_test_pca,
  pca_model,
  y_train, y_test,
  niveles, nombres_respuesta, nombres_predictores, formula_rna,
  tiempo_A, tiempo_B,
  file = "artefactos/modelos_rna.RData"
)

cat("Artefacto guardado: artefactos/modelos_rna.RData\n")
```

```{r verificacion-final}
cat("modelos_rna.RData :", file.exists("artefactos/modelos_rna.RData"), "\n")
cat("modelo_A_nnet.rds :", file.exists("artefactos/modelo_A_nnet.rds"), "\n")
cat("modelo_B_neuralnet:", file.exists("artefactos/modelo_B_neuralnet.rds"), "\n")
```

---

## Cierre

Con este avance se tienen listos:

1. **Punto 1** — Los mismos conjuntos de entrenamiento y prueba del Lab 8 (`set.seed(123)`, partición 80/20 estratificada), cargados desde artefactos o reconstruidos con los mismos parámetros.

2. **Punto 2** — La variable `price_category` verificada como factor de tres niveles (`barata`, `media`, `cara`) con distribución equilibrada por construcción de terciles.

3. **Punto 3** — Dos modelos RNA para clasificación con topologías y funciones de activación distintas:
   - **Modelo A** (`nnet`): 1 capa oculta, 5 neuronas, activación logística.
   - **Modelo B** (`neuralnet`): 2 capas ocultas (10–5), activación tanh.

El archivo `artefactos/modelos_rna.RData` contiene todos los objetos que necesitan los Integrantes 2 y 3 para continuar.
