---
title: "Laboratorio 9 – Redes Neuronales Artificiales"
subtitle: "Clasificación de precios Airbnb | Integrante 1: Datos y Modelos RNA"
date: "`r Sys.Date()`"
output:
  html_document:
    toc: true
    toc_depth: 3
  pdf_document:
    toc: true
    toc_depth: '3'
---

```{r setup, include=FALSE}
knitr::opts_chunk$set(echo = TRUE, warning = FALSE, message = FALSE)
```

## Link de Repositorio

<!-- Agregar link del repositorio aquí -->

---

## Preparación del entorno

```{r librerias}
paquetes <- c("tidyverse", "caret", "knitr")

for (pkg in paquetes) {
  if (!requireNamespace(pkg, quietly = TRUE)) {
    install.packages(pkg, repos = "https://cloud.r-project.org")
  }
  suppressPackageStartupMessages(library(pkg, character.only = TRUE))
}

set.seed(123)
```

---

## Punto 1 – Mismos conjuntos de entrenamiento y prueba

Se reutilizan los mismos splits del Lab 8 para garantizar comparaciones válidas entre algoritmos. Si los artefactos del Lab 8 están disponibles se cargan directamente; de lo contrario se reconstruyen con los mismos parámetros (`set.seed(123)`, partición 80/20 estratificada por `price_category`).

```{r carga-datos}
ruta_lab8      <- "../../Lab8/Laboratorio_8/"
ruta_artefactos <- paste0(ruta_lab8, "artefactos/")

artefactos_ok <- all(file.exists(
  paste0(ruta_artefactos, c("train_svm.rds", "test_svm.rds"))
))

if (artefactos_ok) {
  train_base <- readRDS(paste0(ruta_artefactos, "train_svm.rds"))
  test_base  <- readRDS(paste0(ruta_artefactos, "test_svm.rds"))
  fuente <- "artefactos del Lab 8 (train_svm / test_svm)"

} else {
  # ── Reproducir el pipeline completo del Lab 8 ──────────────────────────────
  ruta_rdata <- if (file.exists(paste0(ruta_lab8, "listings.RData"))) {
    paste0(ruta_lab8, "listings.RData")
  } else {
    stop("No se encontró listings.RData. Colócalo en la carpeta del Lab 8 o en Lab9/.")
  }

  objetos_cargados <- load(ruta_rdata)
  datos <- if ("listings" %in% objetos_cargados) {
    as.data.frame(get("listings"))
  } else {
    as.data.frame(get(objetos_cargados[1]))
  }

  # Convertir precio a numérico
  if (is.character(datos$price)) {
    datos <- datos %>% mutate(price = readr::parse_number(price))
  }

  # Crear variable categórica de precio por terciles
  q1 <- quantile(datos$price, 1/3, na.rm = TRUE)
  q2 <- quantile(datos$price, 2/3, na.rm = TRUE)

  datos <- datos %>%
    mutate(
      price_category = factor(
        case_when(price <= q1 ~ "barata", price <= q2 ~ "media", TRUE ~ "cara"),
        levels = c("barata", "media", "cara")
      )
    )

  # Partición 80/20 estratificada — mismos parámetros que Lab 8
  set.seed(123)
  idx_train <- createDataPartition(datos$price_category, p = 0.8, list = FALSE)
  train_raw <- datos[idx_train, ]
  test_raw  <- datos[-idx_train, ]

  # Exclusión de columnas identificadoras, de alta cardinalidad y con todo NA
  patron_excluir <- "(^id$|_id$|url|name$|description|about|picture|thumbnail|host_url|listing_url|scrape_id|calendar_last_scraped)"
  cols_patron  <- names(train_raw)[str_detect(names(train_raw), regex(patron_excluir, ignore_case = TRUE))]
  cols_all_na  <- names(train_raw)[sapply(train_raw, function(x) all(is.na(x)))]
  cat_cols     <- names(train_raw)[sapply(train_raw, function(x) is.character(x) || is.factor(x))]
  alta_card    <- cat_cols[sapply(train_raw[cat_cols], function(x) n_distinct(x, na.rm = TRUE) > 100)]
  excluir      <- unique(c("price", cols_patron, cols_all_na, alta_card))
  excluir      <- setdiff(excluir, "price_category")

  train_model <- train_raw %>% select(-any_of(excluir))
  test_model  <- test_raw  %>% select(-any_of(excluir))

  y_train_tmp <- train_model$price_category
  y_test_tmp  <- test_model$price_category
  x_train_raw <- train_model %>% select(-price_category)
  x_test_raw  <- test_model  %>% select(-price_category)

  # Dummies + imputación + escalamiento
  dummy_m  <- dummyVars(~ ., data = x_train_raw, fullRank = TRUE)
  x_train  <- predict(dummy_m, x_train_raw) %>% as.data.frame()
  x_test   <- predict(dummy_m, x_test_raw)  %>% as.data.frame()

  cols_faltantes <- setdiff(names(x_train), names(x_test))
  for (col in cols_faltantes) x_test[[col]] <- 0
  x_test <- x_test[, names(x_train), drop = FALSE]

  pre_m    <- preProcess(x_train, method = c("medianImpute", "center", "scale"))
  x_train  <- predict(pre_m, x_train)
  x_test   <- predict(pre_m, x_test)

  train_base <- x_train %>% mutate(price_category = factor(y_train_tmp, levels = c("barata","media","cara")))
  test_base  <- x_test  %>% mutate(price_category = factor(y_test_tmp,  levels = c("barata","media","cara")))

  fuente <- "reconstruido con set.seed(123) y createDataPartition(p = 0.8)"
}

cat("Fuente del particionamiento:", fuente, "\n")
```

```{r verificacion-particion}
cat("Dimensiones train:", paste(dim(train_base), collapse = " x "), "\n")
cat("Dimensiones test :", paste(dim(test_base),  collapse = " x "), "\n")

prop_train <- prop.table(table(train_base$price_category))
prop_test  <- prop.table(table(test_base$price_category))

bind_rows(
  tibble(conjunto = "train", categoria = names(prop_train), proporcion = as.numeric(prop_train)),
  tibble(conjunto = "test",  categoria = names(prop_test),  proporcion = as.numeric(prop_test))
) %>%
  pivot_wider(names_from = conjunto, values_from = proporcion) %>%
  mutate(diferencia_abs = abs(train - test)) %>%
  kable(digits = 4, caption = "Proporciones por categoría de precio en train y test")
```

Las proporciones entre entrenamiento y prueba son comparables gracias al particionamiento estratificado, lo que garantiza que las diferencias de desempeño entre modelos sean atribuibles al algoritmo y no al balance de clases.

---

## Punto 2 – Variable categórica de precios como respuesta

La variable `price_category` clasifica cada propiedad en tres rangos definidos por los terciles del precio: **barata** (≤ percentil 33), **media** (percentil 33–66) y **cara** (> percentil 66).

```{r variable-respuesta}
y_train <- train_base$price_category
y_test  <- test_base$price_category

cat("Niveles de price_category:", levels(y_train), "\n")
cat("Clase del objeto:", class(y_train), "\n")

tabla_dist <- bind_rows(
  tibble(conjunto = "train", as.data.frame(table(y_train)) %>% rename(categoria = y_train)),
  tibble(conjunto = "test",  as.data.frame(table(y_test))  %>% rename(categoria = y_test))
)

kable(tabla_dist, caption = "Distribución de clases por conjunto")
```

```{r grafico-distribucion}
bind_rows(
  tibble(conjunto = "Entrenamiento", categoria = as.character(y_train)),
  tibble(conjunto = "Prueba",        categoria = as.character(y_test))
) %>%
  mutate(categoria = factor(categoria, levels = c("barata","media","cara"))) %>%
  ggplot(aes(x = categoria, fill = categoria)) +
  geom_bar() +
  facet_wrap(~conjunto) +
  scale_fill_manual(values = c("barata" = "#2E86AB", "media" = "#F18F01", "cara" = "#C73E1D")) +
  labs(
    title = "Distribución de la variable respuesta: categoría de precio",
    x = "Categoría",
    y = "Cantidad de propiedades"
  ) +
  theme_minimal() +
  theme(legend.position = "none")
```

Las tres categorías presentan distribución equilibrada (≈33 % cada una por construcción de terciles), lo que evita sesgos por desbalance de clases en el entrenamiento de las redes neuronales.

---

## Cierre del avance (Puntos 1 y 2)

Con este avance se tienen listos:

1. **Punto 1** — Los mismos conjuntos de entrenamiento y prueba del Lab 8 (`set.seed(123)`, partición 80/20 estratificada), cargados desde artefactos o reconstruidos con los mismos parámetros.

2. **Punto 2** — La variable `price_category` verificada como factor de tres niveles (`barata`, `media`, `cara`) con distribución equilibrada por construcción de terciles.

Los modelos RNA (Punto 3) se agregarán en el siguiente commit.
