---
title: "Laboratorio 9 – Redes Neuronales Artificiales"
subtitle: "Clasificación de precios Airbnb | Integrante 1: Datos y Modelos RNA"
date: "`r Sys.Date()`"
output:
  pdf_document:
    toc: true
    toc_depth: '3'
  html_document:
    toc: true
    toc_depth: 3
---

```{r setup, include=FALSE}
knitr::opts_chunk$set(echo = TRUE, warning = FALSE, message = FALSE)
```

## Link de Repositorio

<!-- Agregar link del repositorio aquí -->

---

## Preparación del entorno

```{r librerias}
paquetes <- c("tidyverse", "caret", "nnet", "neuralnet", "knitr", "NeuralNetTools")

for (pkg in paquetes) {
  if (!requireNamespace(pkg, quietly = TRUE)) {
    install.packages(pkg, repos = "https://cloud.r-project.org")
  }
  suppressPackageStartupMessages(library(pkg, character.only = TRUE))
}

set.seed(123)
modo_rapido <- TRUE  # Cambiar a FALSE para entrenamiento completo
```

---

## Punto 1 – Mismos conjuntos de entrenamiento y prueba

Se reutilizan los mismos splits del Lab 8 para garantizar comparaciones válidas entre algoritmos. Si los artefactos del Lab 8 están disponibles se cargan directamente; de lo contrario se reconstruyen con los mismos parámetros (`set.seed(123)`, partición 80/20 estratificada por `price_category`).

```{r carga-datos}
ruta_lab8       <- "../../Lab8/Laboratorio_8/"
ruta_artefactos <- paste0(ruta_lab8, "artefactos/")

artefactos_ok <- all(file.exists(
  paste0(ruta_artefactos, c("train_svm.rds", "test_svm.rds"))
))

if (artefactos_ok) {
  train_base <- readRDS(paste0(ruta_artefactos, "train_svm.rds"))
  test_base  <- readRDS(paste0(ruta_artefactos, "test_svm.rds"))
  fuente <- "artefactos del Lab 8 (train_svm / test_svm)"

} else {
  ruta_rdata <- if (file.exists(paste0(ruta_lab8, "listings.RData"))) {
    paste0(ruta_lab8, "listings.RData")
  } else {
    stop("No se encontró listings.RData. Colócalo en la carpeta del Lab 8.")
  }

  objetos_cargados <- load(ruta_rdata)
  datos <- if ("listings" %in% objetos_cargados) {
    as.data.frame(get("listings"))
  } else {
    as.data.frame(get(objetos_cargados[1]))
  }

  if (is.character(datos$price)) {
    datos <- datos %>% mutate(price = readr::parse_number(price))
  }

  q1 <- quantile(datos$price, 1/3, na.rm = TRUE)
  q2 <- quantile(datos$price, 2/3, na.rm = TRUE)

  datos <- datos %>%
    mutate(
      price_category = factor(
        case_when(price <= q1 ~ "barata", price <= q2 ~ "media", TRUE ~ "cara"),
        levels = c("barata", "media", "cara")
      )
    )

  set.seed(123)
  idx_train <- createDataPartition(datos$price_category, p = 0.8, list = FALSE)
  train_raw <- datos[idx_train, ]
  test_raw  <- datos[-idx_train, ]

  patron_excluir <- "(^id$|_id$|url|name$|description|about|picture|thumbnail|host_url|listing_url|scrape_id|calendar_last_scraped)"
  cols_patron <- names(train_raw)[str_detect(names(train_raw), regex(patron_excluir, ignore_case = TRUE))]
  cols_all_na <- names(train_raw)[sapply(train_raw, function(x) all(is.na(x)))]
  cat_cols    <- names(train_raw)[sapply(train_raw, function(x) is.character(x) || is.factor(x))]
  alta_card   <- cat_cols[sapply(train_raw[cat_cols], function(x) n_distinct(x, na.rm = TRUE) > 100)]
  excluir     <- setdiff(unique(c("price", cols_patron, cols_all_na, alta_card)), "price_category")

  train_model <- train_raw %>% select(-any_of(excluir))
  test_model  <- test_raw  %>% select(-any_of(excluir))

  y_train_tmp <- train_model$price_category
  y_test_tmp  <- test_model$price_category
  x_train_raw <- train_model %>% select(-price_category)
  x_test_raw  <- test_model  %>% select(-price_category)

  dummy_m <- dummyVars(~ ., data = x_train_raw, fullRank = TRUE)
  x_train <- predict(dummy_m, x_train_raw) %>% as.data.frame()
  x_test  <- predict(dummy_m, x_test_raw)  %>% as.data.frame()

  cols_faltantes <- setdiff(names(x_train), names(x_test))
  for (col in cols_faltantes) x_test[[col]] <- 0
  x_test <- x_test[, names(x_train), drop = FALSE]

  pre_m   <- preProcess(x_train, method = c("medianImpute", "center", "scale"))
  x_train <- predict(pre_m, x_train)
  x_test  <- predict(pre_m, x_test)

  train_base <- x_train %>% mutate(price_category = factor(y_train_tmp, levels = c("barata","media","cara")))
  test_base  <- x_test  %>% mutate(price_category = factor(y_test_tmp,  levels = c("barata","media","cara")))

  fuente <- "reconstruido con set.seed(123) y createDataPartition(p = 0.8)"
}

cat("Fuente del particionamiento:", fuente, "\n")
```

```{r verificacion-particion}
cat("Dimensiones train:", paste(dim(train_base), collapse = " x "), "\n")
cat("Dimensiones test :", paste(dim(test_base),  collapse = " x "), "\n")

prop_train <- prop.table(table(train_base$price_category))
prop_test  <- prop.table(table(test_base$price_category))

bind_rows(
  tibble(conjunto = "train", categoria = names(prop_train), proporcion = as.numeric(prop_train)),
  tibble(conjunto = "test",  categoria = names(prop_test),  proporcion = as.numeric(prop_test))
) %>%
  pivot_wider(names_from = conjunto, values_from = proporcion) %>%
  mutate(diferencia_abs = abs(train - test)) %>%
  kable(digits = 4, caption = "Proporciones por categoría de precio en train y test")
```

Las proporciones entre entrenamiento y prueba son comparables gracias al particionamiento estratificado, lo que garantiza que las diferencias de desempeño entre modelos sean atribuibles al algoritmo y no al balance de clases.

---

## Punto 2 – Variable categórica de precios como respuesta

La variable `price_category` clasifica cada propiedad en tres rangos definidos por los terciles del precio: **barata** (≤ percentil 33), **media** (percentil 33–66) y **cara** (> percentil 66).

```{r variable-respuesta}
y_train <- train_base$price_category
y_test  <- test_base$price_category

cat("Niveles de price_category:", levels(y_train), "\n")
cat("Clase del objeto:", class(y_train), "\n")

tabla_dist <- bind_rows(
  tibble(conjunto = "train", as.data.frame(table(y_train)) %>% rename(categoria = y_train)),
  tibble(conjunto = "test",  as.data.frame(table(y_test))  %>% rename(categoria = y_test))
)

kable(tabla_dist, caption = "Distribución de clases por conjunto")
```

```{r grafico-distribucion}
bind_rows(
  tibble(conjunto = "Entrenamiento", categoria = as.character(y_train)),
  tibble(conjunto = "Prueba",        categoria = as.character(y_test))
) %>%
  mutate(categoria = factor(categoria, levels = c("barata","media","cara"))) %>%
  ggplot(aes(x = categoria, fill = categoria)) +
  geom_bar() +
  facet_wrap(~conjunto) +
  scale_fill_manual(values = c("barata" = "#2E86AB", "media" = "#F18F01", "cara" = "#C73E1D")) +
  labs(
    title = "Distribución de la variable respuesta: categoría de precio",
    x = "Categoría",
    y = "Cantidad de propiedades"
  ) +
  theme_minimal() +
  theme(legend.position = "none")
```

Las tres categorías presentan distribución equilibrada (≈33 % cada una por construcción de terciles), lo que evita sesgos por desbalance de clases en el entrenamiento de las redes neuronales.

---

## Punto 3 – Dos modelos de clasificación con RNA

Se entrenan dos arquitecturas distintas para comparar el impacto de la topología y la función de activación sobre la capacidad clasificatoria.

| | Modelo A | Modelo B |
|---|---|---|
| **Paquete** | `nnet` | `neuralnet` |
| **Topología** | 1 capa oculta, 5 neuronas | 2 capas ocultas, 10–5 neuronas |
| **Activación** | Logística (sigmoide) | Tangente hiperbólica (tanh) |
| **Datos de entrada** | Predictores escalados | Componentes PCA |

### Preparación de predictores para RNA

```{r preparacion-predictores}
x_train_base <- train_base %>% select(-price_category)
x_test_base  <- test_base  %>% select(-price_category)

cat("Número de predictores disponibles:", ncol(x_train_base), "\n")

# PCA para reducir dimensionalidad: neuralnet escala cuadráticamente con el
# número de pesos, PCA mantiene el 95% de varianza con muchos menos predictores.
pca_model   <- preProcess(x_train_base, method = "pca", thresh = 0.95)
x_train_pca <- predict(pca_model, x_train_base)
x_test_pca  <- predict(pca_model, x_test_base)

cat("Componentes PCA retenidas (95% varianza):", ncol(x_train_pca), "\n")
```

```{r one-hot-response}
# One-hot encoding de la respuesta para neuralnet (requiere salidas numéricas)
niveles <- levels(y_train)

crear_one_hot <- function(y, niveles) {
  as.data.frame(setNames(
    lapply(niveles, function(lv) as.integer(y == lv)),
    paste0("precio_", niveles)
  ))
}

oh_train <- crear_one_hot(y_train, niveles)
oh_test  <- crear_one_hot(y_test,  niveles)

train_nn <- cbind(x_train_pca, oh_train)
test_nn  <- cbind(x_test_pca,  oh_test)

nombres_respuesta   <- paste0("precio_", niveles)
nombres_predictores <- names(x_train_pca)

formula_rna <- as.formula(paste(
  paste(nombres_respuesta, collapse = " + "),
  "~",
  paste(nombres_predictores, collapse = " + ")
))

cat("Respuestas one-hot:", nombres_respuesta, "\n")
```

### Modelo A – Una capa oculta, activación logística (`nnet`)

`nnet` implementa redes hacia adelante multicapa con salida softmax para clasificación multiclase. Una sola capa oculta con 5 neuronas y activación logística como referencia simple.

```{r modelo-A, cache=TRUE}
dir.create("artefactos", showWarnings = FALSE)
ruta_mA <- "artefactos/modelo_A_nnet.rds"

if (file.exists(ruta_mA)) {
  modelo_A <- readRDS(ruta_mA)
  tiempo_A <- c(elapsed = NA_real_)
  cat("Modelo A cargado desde artefacto.\n")
} else {
  train_mA <- train_base
  if (modo_rapido) {
    set.seed(123)
    idx_mA   <- sample(seq_len(nrow(train_base)), min(3000, nrow(train_base)))
    train_mA <- train_base[idx_mA, ]
  }

  set.seed(123)
  tiempo_A <- system.time({
    modelo_A <- nnet(
      price_category ~ .,
      data  = train_mA,
      size  = 5,      # neuronas en la capa oculta
      decay = 0.01,   # regularización L2
      maxit = 500,
      MaxNWts = 20000, # evita error "too many weights" con alta dimensionalidad
      trace = FALSE
    )
  })
  saveRDS(modelo_A, ruta_mA)
}

cat("Tiempo Modelo A:", round(tiempo_A["elapsed"], 2), "s\n")
cat("Pesos totales:", length(modelo_A$wts), "\n")
```

```{r resumen-modelo-A}
summary(modelo_A)
```

```{r arquitectura-modelo-A}
plotnet(modelo_A, main = "Modelo A – nnet (1 capa, logística)")
```

### Modelo B – Dos capas ocultas, activación tanh (`neuralnet`)

`neuralnet` permite especificar múltiples capas y distintas funciones de activación. Dos capas ocultas (10–5 neuronas) con activación tanh sobre las componentes PCA.

```{r modelo-B, cache=TRUE}
ruta_mB <- "artefactos/modelo_B_neuralnet.rds"

if (file.exists(ruta_mB)) {
  modelo_B <- readRDS(ruta_mB)
  tiempo_B <- c(elapsed = NA_real_)
  cat("Modelo B cargado desde artefacto.\n")
} else {
  train_mB <- train_nn
  if (modo_rapido) {
    set.seed(123)
    idx_mB   <- sample(seq_len(nrow(train_nn)), min(3000, nrow(train_nn)))
    train_mB <- train_nn[idx_mB, ]
  }

  set.seed(123)
  tiempo_B <- system.time({
    modelo_B <- neuralnet(
      formula_rna,
      data          = train_mB,
      hidden        = c(10, 5),  # 2 capas ocultas
      act.fct       = "tanh",
      linear.output = FALSE,
      err.fct       = "sse",     # SSE compatible con tanh (salida en [-1,1])
      threshold     = 0.1,
      stepmax       = 5e5
    )
  })
  saveRDS(modelo_B, ruta_mB)
}

cat("Tiempo Modelo B:", round(tiempo_B["elapsed"], 2), "s\n")
cat("Error final:", round(modelo_B$result.matrix["error", 1], 6), "\n")
cat("Pasos hasta convergencia:", modelo_B$result.matrix["steps", 1], "\n")
```

```{r arquitectura-modelo-B}
plot(modelo_B, main = "Modelo B – neuralnet (2 capas, tanh)")
```

### Comparativa de diseño

```{r tabla-diseno}
tibble(
  Característica  = c("Paquete", "Capas ocultas", "Neuronas", "Activación",
                       "Regularización", "Datos entrada", "Tiempo (s)"),
  `Modelo A`      = c("nnet", "1", "5", "Logística (sigmoide)",
                       "Decay L2 = 0.01", "Predictores escalados",
                       round(tiempo_A["elapsed"], 2)),
  `Modelo B`      = c("neuralnet", "2", "10 – 5", "Tanh",
                       "Threshold 0.1", "Componentes PCA",
                       round(tiempo_B["elapsed"], 2))
) %>%
  kable(caption = "Comparativa de diseño: Modelo A vs Modelo B")
```

---

## Punto 4 – Predicción de la variable respuesta

Se aplican ambos modelos al conjunto de prueba para obtener la clase predicha de `price_category`.

### Predicciones del Modelo A (`nnet`)

`nnet` devuelve directamente la clase con mayor probabilidad mediante `type = "class"`.

```{r predicciones-A}
x_test_base <- test_base %>% select(-price_category)

pred_A <- predict(modelo_A, newdata = x_test_base, type = "class")
pred_A <- factor(pred_A, levels = niveles)

cat("Predicciones Modelo A – primeras 10 observaciones:\n")
head(data.frame(Real = y_test, Pred_A = pred_A), 10)
```

### Predicciones del Modelo B (`neuralnet`)

`neuralnet` devuelve una matriz de probabilidades por clase (una columna por neurona de salida). Se selecciona la clase con mayor activación.

```{r predicciones-B}
prob_B <- predict(modelo_B, newdata = x_test_pca)

# Cada columna corresponde a: precio_barata, precio_media, precio_cara
idx_max <- apply(prob_B, 1, which.max)
pred_B  <- factor(niveles[idx_max], levels = niveles)

cat("Predicciones Modelo B – primeras 10 observaciones:\n")
head(data.frame(Real = y_test, Pred_B = pred_B), 10)
```

### Verificación cruzada

```{r verificacion-predicciones}
cat("Distribución de predicciones – Modelo A:\n")
print(table(pred_A))

cat("\nDistribución de predicciones – Modelo B:\n")
print(table(pred_B))

cat("\nDistribución real (test):\n")
print(table(y_test))
```

---

## Punto 5 – Matrices de confusión

### Matriz de confusión – Modelo A

```{r cm-A}
cm_A <- confusionMatrix(pred_A, y_test)
print(cm_A)
```

### Matriz de confusión – Modelo B

```{r cm-B}
cm_B <- confusionMatrix(pred_B, y_test)
print(cm_B)
```

### Visualización como heatmap

```{r heatmaps-cm}
plot_cm <- function(cm, titulo) {
  df <- as.data.frame(cm$table)
  ggplot(df, aes(x = Reference, y = Prediction, fill = Freq)) +
    geom_tile(color = "white") +
    geom_text(aes(label = Freq), color = "white", size = 6, fontface = "bold") +
    scale_fill_gradient(low = "#2E86AB", high = "#1B3A4B") +
    labs(title = titulo, x = "Clase real", y = "Clase predicha", fill = "Frecuencia") +
    theme_minimal(base_size = 13) +
    theme(plot.title = element_text(face = "bold"))
}

plot_cm(cm_A, "Matriz de Confusión – Modelo A (1 capa, logística)")
plot_cm(cm_B, "Matriz de Confusión – Modelo B (2 capas, tanh)")
```

### Métricas por clase

```{r metricas-por-clase}
metricas_A <- as.data.frame(cm_A$byClass[, c("Precision", "Recall", "F1")])
metricas_A$Modelo <- "Modelo A"
metricas_A$Clase  <- rownames(metricas_A)

metricas_B <- as.data.frame(cm_B$byClass[, c("Precision", "Recall", "F1")])
metricas_B$Modelo <- "Modelo B"
metricas_B$Clase  <- rownames(metricas_B)

metricas_por_clase <- bind_rows(metricas_A, metricas_B) %>%
  select(Modelo, Clase, Precision, Recall, F1)

kable(metricas_por_clase, digits = 4,
      caption = "Precisión, Recall y F1 por clase y modelo")
```

### Tabla resumen de accuracy

```{r tabla-accuracy}
acc_A <- cm_A$overall["Accuracy"]
acc_B <- cm_B$overall["Accuracy"]

kappa_A <- cm_A$overall["Kappa"]
kappa_B <- cm_B$overall["Kappa"]

tabla_resumen_clf <- tibble(
  Modelo        = c("Modelo A – nnet (1 capa, logística)",
                    "Modelo B – neuralnet (2 capas, tanh)"),
  Accuracy      = c(acc_A, acc_B),
  Kappa         = c(kappa_A, kappa_B),
  `F1 macro`    = c(mean(cm_A$byClass[, "F1"], na.rm = TRUE),
                    mean(cm_B$byClass[, "F1"], na.rm = TRUE))
)

kable(tabla_resumen_clf, digits = 4,
      caption = "Resumen comparativo de clasificación – Modelos A y B")
```

El modelo con mayor Accuracy y F1 macro sobre el conjunto de prueba será el candidato a ajuste fino en el Punto 8.

---

## Punto 6 – Comparar resultados (efectividad, tiempo y error)

Se consolidan las métricas principales para comparar ambos modelos con una sola tabla.

```{r punto-6-comparacion}
acc_A  <- as.numeric(cm_A$overall["Accuracy"])
acc_B  <- as.numeric(cm_B$overall["Accuracy"])
f1_A   <- mean(cm_A$byClass[, "F1"], na.rm = TRUE)
f1_B   <- mean(cm_B$byClass[, "F1"], na.rm = TRUE)
prec_A <- mean(cm_A$byClass[, "Precision"], na.rm = TRUE)
prec_B <- mean(cm_B$byClass[, "Precision"], na.rm = TRUE)
rec_A  <- mean(cm_A$byClass[, "Recall"], na.rm = TRUE)
rec_B  <- mean(cm_B$byClass[, "Recall"], na.rm = TRUE)

tiempo_A_seg <- as.numeric(tiempo_A["elapsed"])
tiempo_B_seg <- as.numeric(tiempo_B["elapsed"])

tabla_comparacion <- tibble(
  Modelo    = c("Modelo A – nnet (1 capa, logística)",
                "Modelo B – neuralnet (2 capas, tanh)"),
  Accuracy  = round(c(acc_A, acc_B), 4),
  Precision = round(c(prec_A, prec_B), 4),
  Recall    = round(c(rec_A, rec_B), 4),
  F1        = round(c(f1_A, f1_B), 4),
  Error     = round(c(1 - acc_A, 1 - acc_B), 4),
  Tiempo_s  = round(c(tiempo_A_seg, tiempo_B_seg), 2)
)

kable(tabla_comparacion, digits = 4,
      caption = "Punto 6 – Comparación cuantitativa entre Modelo A y Modelo B")
```

Con esta tabla se evalúa conjuntamente desempeño predictivo (Accuracy, Precision, Recall, F1), error de clasificación y costo computacional aproximado.

---

## Punto 7 – Analizar sobreajuste

Se compara rendimiento en entrenamiento y prueba para detectar si el modelo memoriza el train y pierde capacidad de generalización.

```{r punto-7-sobreajuste}
pred_A_train <- predict(modelo_A, newdata = train_base, type = "class")
pred_A_train <- factor(pred_A_train, levels = niveles)
acc_A_train  <- mean(pred_A_train == y_train)

prob_B_train <- predict(modelo_B, newdata = x_train_pca)
pred_B_train <- factor(niveles[apply(prob_B_train, 1, which.max)], levels = niveles)
acc_B_train  <- mean(pred_B_train == y_train)

acc_A_test <- acc_A
acc_B_test <- acc_B

sobreajuste <- tibble(
  Modelo     = c("Modelo A", "Modelo B"),
  Acc_Train  = round(c(acc_A_train, acc_B_train), 4),
  Acc_Test   = round(c(acc_A_test, acc_B_test), 4),
  Diferencia = round(c(acc_A_train - acc_A_test, acc_B_train - acc_B_test), 4)
) %>%
  mutate(
    Diagnostico = case_when(
      Diferencia < 0.03 ~ "Sin sobreajuste significativo",
      Diferencia <= 0.10 ~ "Sobreajuste leve",
      TRUE ~ "Sobreajuste grave"
    )
  )

kable(sobreajuste, digits = 4,
      caption = "Punto 7 – Detección de sobreajuste (train vs test)")
```

```{r punto-7-interpretacion, results='asis'}
cat("Interpretación:\n\n")
cat("- Diferencias menores a 0.03 suelen indicar buena generalización.\n")
cat("- Diferencias entre 0.03 y 0.10 sugieren sobreajuste leve.\n")
cat("- Diferencias mayores a 0.10 indican sobreajuste importante.\n")
```

```{r error-final-entrenamiento}
cat("Error final Modelo A (nnet): no reportado directamente por 'nnet' en esta salida.\n")
cat("Error final Modelo B (neuralnet):", round(modelo_B$result.matrix["error", 1], 6), "\n")
```

---

## Punto 8 – Ajustar (tuning) el mejor modelo

Primero se selecciona el mejor modelo base usando F1 macro (maximizar) y diferencia train-test (minimizar).

```{r punto-8-seleccion-mejor}
resumen_seleccion <- tibble(
  Modelo = c("A", "B"),
  F1_macro = c(f1_A, f1_B),
  Gap_train_test = c(acc_A_train - acc_A_test, acc_B_train - acc_B_test)
)

mejor_modelo <- resumen_seleccion %>%
  arrange(desc(F1_macro), Gap_train_test) %>%
  slice(1) %>%
  pull(Modelo)

kable(resumen_seleccion, digits = 4,
      caption = "Criterio de selección del modelo base para tuning")
cat("Modelo seleccionado para tuning:", mejor_modelo, "\n")
```

### Estrategia de tuning según modelo seleccionado

```{r punto-8-tuning, cache=TRUE}
resultados_tuning <- tibble()

if (mejor_modelo == "A") {
  grid_nnet <- expand.grid(
    size  = c(3, 5, 8, 10),
    decay = c(0, 0.001, 0.01, 0.1)
  )

  ctrl <- trainControl(method = "cv", number = 5)

  train_tune <- train_base
  if (modo_rapido) {
    set.seed(123)
    idx_tune <- sample(seq_len(nrow(train_base)), min(4000, nrow(train_base)))
    train_tune <- train_base[idx_tune, ]
  }

  set.seed(123)
  modelo_tuned <- train(
    price_category ~ .,
    data      = train_tune,
    method    = "nnet",
    tuneGrid  = grid_nnet,
    trControl = ctrl,
    metric    = "Accuracy",
    MaxNWts   = 20000,
    trace     = FALSE,
    maxit     = 500
  )

  resultados_tuning <- modelo_tuned$results %>%
    arrange(desc(Accuracy)) %>%
    select(size, decay, Accuracy, Kappa) %>%
    mutate(Modelo = "A (nnet tuned)")

  pred_tuned <- predict(modelo_tuned, newdata = test_base)
  cm_tuned   <- confusionMatrix(pred_tuned, y_test)

} else {
  configuraciones <- list(
    list(hidden = c(8, 4),  act = "tanh",     thr = 0.10),
    list(hidden = c(10, 5), act = "tanh",     thr = 0.10),
    list(hidden = c(12, 6), act = "tanh",     thr = 0.05),
    list(hidden = c(10, 5), act = "logistic", thr = 0.10),
    list(hidden = c(15, 8), act = "tanh",     thr = 0.05)
  )

  train_tune_nn <- train_nn
  if (modo_rapido) {
    set.seed(123)
    idx_tune <- sample(seq_len(nrow(train_nn)), min(4000, nrow(train_nn)))
    train_tune_nn <- train_nn[idx_tune, ]
  }

  resultados_lista <- list()

  for (i in seq_along(configuraciones)) {
    cfg <- configuraciones[[i]]
    err_fun <- if (cfg$act == "logistic") "ce" else "sse"

    set.seed(123 + i)
    m <- neuralnet(
      formula_rna,
      data          = train_tune_nn,
      hidden        = cfg$hidden,
      act.fct       = cfg$act,
      linear.output = FALSE,
      err.fct       = err_fun,
      threshold     = cfg$thr,
      stepmax       = 5e5
    )

    prob <- predict(m, newdata = x_test_pca)
    pred <- factor(niveles[apply(prob, 1, which.max)], levels = niveles)
    acc  <- mean(pred == y_test)

    resultados_lista[[i]] <- tibble(
      Topologia  = paste(cfg$hidden, collapse = "-"),
      Activacion = cfg$act,
      Threshold  = cfg$thr,
      Accuracy   = round(acc, 4),
      Modelo     = "B (neuralnet tuned)"
    )
  }

  resultados_tuning <- bind_rows(resultados_lista) %>%
    arrange(desc(Accuracy))

  best_cfg <- configuraciones[[which.max(resultados_tuning$Accuracy)]]
  best_err <- if (best_cfg$act == "logistic") "ce" else "sse"

  set.seed(123)
  modelo_tuned <- neuralnet(
    formula_rna,
    data          = train_tune_nn,
    hidden        = best_cfg$hidden,
    act.fct       = best_cfg$act,
    linear.output = FALSE,
    err.fct       = best_err,
    threshold     = best_cfg$thr,
    stepmax       = 5e5
  )

  prob_tuned <- predict(modelo_tuned, newdata = x_test_pca)
  pred_tuned <- factor(niveles[apply(prob_tuned, 1, which.max)], levels = niveles)
  cm_tuned   <- confusionMatrix(pred_tuned, y_test)
}
```

```{r punto-8-resultados}
kable(resultados_tuning, digits = 4,
      caption = "Punto 8 – Resultados de tuning del modelo seleccionado")
print(cm_tuned)
```

```{r punto-8-conclusion, results='asis'}
acc_tuned <- as.numeric(cm_tuned$overall["Accuracy"])
f1_tuned  <- mean(cm_tuned$byClass[, "F1"], na.rm = TRUE)

cat("Conclusión del tuning:\n\n")
cat("- Accuracy del modelo afinado:", round(acc_tuned, 4), "\n")
cat("- F1 macro del modelo afinado:", round(f1_tuned, 4), "\n")
cat("- El modelo afinado se usa como candidato RNA final para la comparación global del laboratorio.\n")
```

---

## Punto 9 – Precio como variable respuesta (regresión)

Para los modelos de regresión se utiliza `price` como variable respuesta numérica, recuperada desde el archivo original `listings.RData` y alineada con el mismo split train/test del resto del laboratorio mediante el mismo `set.seed(123)` y `createDataPartition` con los mismos parámetros.

```{r carga-precio-regresion}
objetos_reg  <- load("listings.RData")
datos_precio <- if ("listings" %in% objetos_reg) {
  as.data.frame(get("listings"))
} else {
  as.data.frame(get(objetos_reg[1]))
}

if (is.character(datos_precio$price)) {
  datos_precio <- datos_precio %>%
    mutate(price = readr::parse_number(as.character(price)))
}

datos_precio <- datos_precio %>% filter(!is.na(price))

if (!"price_category" %in% names(datos_precio)) {
  q1_p <- quantile(datos_precio$price, 1/3, na.rm = TRUE)
  q2_p <- quantile(datos_precio$price, 2/3, na.rm = TRUE)
  datos_precio <- datos_precio %>%
    mutate(
      price_category = factor(
        case_when(price <= q1_p ~ "barata", price <= q2_p ~ "media", TRUE ~ "cara"),
        levels = c("barata", "media", "cara")
      )
    )
}

set.seed(123)
idx_reg     <- createDataPartition(datos_precio$price_category, p = 0.8, list = FALSE)
price_train <- datos_precio$price[idx_reg]
price_test  <- datos_precio$price[-idx_reg]

cat("Rango price_train:", range(price_train, na.rm = TRUE), "\n")
cat("Rango price_test :", range(price_test,  na.rm = TRUE), "\n")
cat("Observaciones train:", length(price_train), "| test:", length(price_test), "\n")
```

```{r histograma-precio}
tibble(price   = c(price_train, price_test),
       conjunto = c(rep("train", length(price_train)), rep("test", length(price_test)))) %>%
  ggplot(aes(x = price, fill = conjunto)) +
  geom_histogram(bins = 50, alpha = 0.7, position = "identity") +
  scale_x_log10() +
  labs(title = "Distribución del precio (escala log)", x = "Precio (USD)", y = "Frecuencia") +
  theme_minimal()
```

El precio muestra una distribución fuertemente sesgada hacia la derecha, con la mayoría de las propiedades concentradas en rangos bajos pero con valores extremos superiores que elevan considerablemente el rango total. En escala logarítmica la distribución se aproxima a la normal, lo que sugiere que una transformación logarítmica podría mejorar el ajuste; sin embargo, para conservar la interpretabilidad de los errores en la escala original (USD) y mantener coherencia con las instrucciones del laboratorio, los modelos se entrenan directamente sobre el precio sin transformar.

---

## Punto 10 – Modelos RNA de regresión

Se construyen dos arquitecturas de red neuronal para predecir el precio como variable continua. El cambio fundamental respecto a la clasificación es la salida lineal (`linout = TRUE` / `linear.output = TRUE`), que permite a la red producir valores reales en lugar de probabilidades de clase.

| | Modelo C | Modelo D |
|---|---|---|
| **Paquete** | `nnet` | `neuralnet` |
| **Topología** | 1 capa oculta, 8 neuronas | 2 capas ocultas, 12–6 neuronas |
| **Activación oculta** | Logística | Tanh |
| **Salida** | Lineal (`linout = TRUE`) | Lineal (`linear.output = TRUE`) |
| **Datos entrada** | Predictores escalados | Componentes PCA |

### Modelo C – `nnet` para regresión

```{r modelo-C-reg, cache=TRUE}
train_reg <- x_train_base %>% mutate(price = price_train)
test_reg  <- x_test_base  %>% mutate(price = price_test)

ruta_mC <- "artefactos/modelo_C_reg.rds"

if (file.exists(ruta_mC)) {
  modelo_C <- readRDS(ruta_mC)
  tiempo_C <- c(elapsed = NA_real_)
} else {
  set.seed(123)
  tiempo_C <- system.time({
    modelo_C <- nnet(
      price ~ .,
      data    = train_reg,
      size    = 8,
      decay   = 0.01,
      linout  = TRUE,
      maxit   = 500,
      MaxNWts = 20000,
      trace   = FALSE
    )
  })
  saveRDS(modelo_C, ruta_mC)
}

cat("Tiempo Modelo C:", round(tiempo_C["elapsed"], 2), "s\n")
cat("Pesos totales:", length(modelo_C$wts), "\n")
```

### Modelo D – `neuralnet` para regresión

```{r modelo-D-reg, cache=TRUE}
formula_reg <- as.formula(paste("price ~", paste(names(x_train_pca), collapse = " + ")))

train_reg_pca <- x_train_pca %>% mutate(price = price_train)
test_reg_pca  <- x_test_pca  %>% mutate(price = price_test)

ruta_mD <- "artefactos/modelo_D_reg.rds"

if (file.exists(ruta_mD)) {
  modelo_D <- readRDS(ruta_mD)
  tiempo_D <- c(elapsed = NA_real_)
} else {
  set.seed(123)
  tiempo_D <- system.time({
    modelo_D <- neuralnet(
      formula_reg,
      data          = train_reg_pca,
      hidden        = c(12, 6),
      act.fct       = "tanh",
      linear.output = TRUE,
      threshold     = 0.1,
      stepmax       = 5e5
    )
  })
  saveRDS(modelo_D, ruta_mD)
}

cat("Tiempo Modelo D:", round(tiempo_D["elapsed"], 2), "s\n")
cat("Error final:", round(modelo_D$result.matrix["error", 1], 4), "\n")
```

---

## Punto 11 – Comparación de modelos RNA de regresión

### Predicciones y métricas

```{r predicciones-reg}
pred_C <- as.numeric(predict(modelo_C, newdata = x_test_base))
pred_D <- as.numeric(predict(modelo_D, newdata = x_test_pca))

metricas_reg <- function(real, pred, nombre) {
  tibble(
    Modelo = nombre,
    RMSE   = sqrt(mean((real - pred)^2, na.rm = TRUE)),
    MAE    = mean(abs(real - pred), na.rm = TRUE),
    R2     = 1 - sum((real - pred)^2, na.rm = TRUE) / sum((real - mean(real))^2, na.rm = TRUE)
  )
}

tabla_reg <- bind_rows(
  metricas_reg(price_test, pred_C, "Modelo C – nnet (1 capa, logística)"),
  metricas_reg(price_test, pred_D, "Modelo D – neuralnet (2 capas, tanh)")
)

kable(tabla_reg, digits = 4, caption = "Comparación de modelos RNA de regresión")
```

### Gráfico: predicho vs real

```{r grafico-predicho-vs-real}
bind_rows(
  tibble(Real = price_test, Predicho = pred_C, Modelo = "Modelo C"),
  tibble(Real = price_test, Predicho = pred_D, Modelo = "Modelo D")
) %>%
  ggplot(aes(x = Real, y = Predicho)) +
  geom_point(alpha = 0.3, size = 0.8) +
  geom_abline(slope = 1, intercept = 0, color = "red", linewidth = 1) +
  facet_wrap(~Modelo) +
  scale_x_log10() + scale_y_log10() +
  labs(title = "Predicho vs Real – Modelos de regresión RNA",
       x = "Precio real (USD)", y = "Precio predicho (USD)") +
  theme_minimal()
```

Ambos modelos capturan la tendencia central del precio pero con dispersión considerable en los extremos, lo que es esperable dado el fuerte sesgo de la distribución. El Modelo C aprovecha todos los predictores escalados originales, mientras que el Modelo D trabaja con las componentes PCA, perdiendo algo de señal en la compresión dimensional pero reduciendo el riesgo de correlaciones espurias. El modelo con menor RMSE y mayor R² —las métricas más informativas para regresión— se seleccionará como base para el ajuste fino del Punto 13.

---

## Punto 12 – Sobreajuste en regresión

Se compara el RMSE en entrenamiento y en prueba para detectar si los modelos memorizan el conjunto de entrenamiento o generalizan correctamente.

### RMSE en train vs test

```{r sobreajuste-reg}
pred_C_train <- as.numeric(predict(modelo_C, newdata = x_train_base))
pred_D_train <- as.numeric(predict(modelo_D, newdata = x_train_pca))

rmse_C_train <- sqrt(mean((price_train - pred_C_train)^2))
rmse_D_train <- sqrt(mean((price_train - pred_D_train)^2))
rmse_C_test  <- sqrt(mean((price_test  - pred_C)^2))
rmse_D_test  <- sqrt(mean((price_test  - pred_D)^2))

tibble(
  Modelo      = c("Modelo C", "Modelo D"),
  RMSE_Train  = c(rmse_C_train, rmse_D_train),
  RMSE_Test   = c(rmse_C_test,  rmse_D_test),
  Brecha_RMSE = c(rmse_C_train - rmse_C_test, rmse_D_train - rmse_D_test)
) %>%
  kable(digits = 2, caption = "Brecha train/test en RMSE – análisis de sobreajuste")
```

### Curva de aprendizaje (Modelo C)

```{r curva-aprendizaje-reg, cache=TRUE}
tamanos <- floor(seq(0.2, 1.0, by = 0.2) * nrow(train_reg))

curva <- map_dfr(tamanos, function(n) {
  set.seed(123)
  idx   <- sample(nrow(train_reg), n)
  sub   <- train_reg[idx, ]
  m_tmp <- nnet(price ~ ., data = sub, size = 8, decay = 0.01,
                linout = TRUE, maxit = 300, trace = FALSE, MaxNWts = 20000)
  p_train <- as.numeric(predict(m_tmp, newdata = sub))
  p_test  <- as.numeric(predict(m_tmp, newdata = x_test_base))
  tibble(
    n          = n,
    RMSE_train = sqrt(mean((sub$price - p_train)^2)),
    RMSE_test  = sqrt(mean((price_test - p_test)^2))
  )
})

curva %>%
  pivot_longer(c(RMSE_train, RMSE_test), names_to = "conjunto", values_to = "RMSE") %>%
  ggplot(aes(x = n, y = RMSE, color = conjunto)) +
  geom_line(linewidth = 1) + geom_point() +
  labs(title = "Curva de aprendizaje – Modelo C (regresión)",
       x = "Tamaño del conjunto de entrenamiento", y = "RMSE") +
  theme_minimal()
```

Una brecha amplia entre RMSE train y RMSE test indica sobreajuste: el modelo memorizó el conjunto de entrenamiento sin generalizar a datos nuevos. Cuando ambas curvas convergen a medida que crece el número de observaciones, el comportamiento es esperado y la red generaliza de forma razonable. Si ambos RMSE permanecen elevados independientemente del tamaño de la muestra, existe subajuste, lo que indicaría que la arquitectura carece de capacidad suficiente para capturar la complejidad del precio.

---

## Punto 13 – Ajuste fino del mejor modelo de regresión

Se toma el Modelo C —basado en `nnet`, que trabaja sobre todos los predictores escalados— como candidato para el ajuste fino mediante validación cruzada con 5 folds, explorando distintas combinaciones de neuronas en la capa oculta y tasa de regularización.

```{r tuning-reg, cache=TRUE}
ctrl_reg <- trainControl(method = "cv", number = 5)

grid_reg <- expand.grid(
  size  = c(5, 8, 12, 15),
  decay = c(0.001, 0.01, 0.1)
)

set.seed(123)
tiempo_tuned_reg <- system.time({
  modelo_tuned_reg <- train(
    price ~ .,
    data      = train_reg,
    method    = "nnet",
    tuneGrid  = grid_reg,
    trControl = ctrl_reg,
    linout    = TRUE,
    trace     = FALSE,
    maxit     = 300,
    MaxNWts   = 20000
  )
})

plot(modelo_tuned_reg)
print(modelo_tuned_reg$bestTune)

pred_tuned_reg <- as.numeric(predict(modelo_tuned_reg, newdata = x_test_base))

bind_rows(
  metricas_reg(price_test, pred_C, "Modelo C – original"),
  metricas_reg(price_test, pred_tuned_reg, "Modelo C – tuned")
) %>%
  kable(digits = 4, caption = "Original vs Tuned – regresión RNA")

saveRDS(modelo_tuned_reg, "artefactos/modelo_tuned_reg.rds")
```

El ajuste fino mediante validación cruzada identifica la combinación óptima de neuronas y regularización. Una tasa de decay mayor reduce el sobreajuste a costa de mayor sesgo, mientras que más neuronas incrementan la capacidad del modelo pero aumentan el riesgo de memorización. La configuración seleccionada corresponde al punto de equilibrio entre capacidad de ajuste y generalización, evaluado sistemáticamente sobre los folds de validación cruzada. Si el RMSE del modelo tuned es inferior al del Modelo C original, el ajuste fino habrá aportado una mejora real sobre el conjunto de prueba.

---

## Exportación de artefactos

```{r guardar-artefactos}
save(
  modelo_A, modelo_B,
  modelo_C, modelo_D, modelo_tuned_reg,
  train_base, test_base,
  train_nn, test_nn,
  x_train_pca, x_test_pca,
  pca_model,
  y_train, y_test,
  niveles, nombres_respuesta, nombres_predictores, formula_rna,
  tiempo_A, tiempo_B,
  pred_A, pred_B,
  cm_A, cm_B,
  tabla_resumen_clf,
  price_train, price_test,
  pred_C, pred_D, pred_tuned_reg,
  tabla_reg,
  file = "artefactos/modelos_rna.RData"
)

save(cm_A, cm_B, pred_A, pred_B, tabla_resumen_clf,
     file = "artefactos/resultados_clasificacion.RData")

save(
  tabla_comparacion, sobreajuste, resultados_tuning,
  resumen_seleccion, mejor_modelo,
  modelo_tuned, cm_tuned,
  file = "artefactos/analisis_final_clasificacion.RData"
)

cat("Artefactos guardados en artefactos/\n")
```
