---
title: "Laboratorio 9 – Redes Neuronales Artificiales"
subtitle: "Clasificación de precios Airbnb | Integrante 1: Datos y Modelos RNA"
date: "`r Sys.Date()`"
output:
  pdf_document:
    toc: true
    toc_depth: '3'
  html_document:
    toc: true
    toc_depth: 3
---

```{r setup, include=FALSE}
knitr::opts_chunk$set(echo = TRUE, warning = FALSE, message = FALSE)
```

## Link de Repositorio

<!-- Agregar link del repositorio aquí -->

---

## Preparación del entorno

```{r librerias}
paquetes <- c("tidyverse", "caret", "nnet", "neuralnet", "knitr", "NeuralNetTools")

for (pkg in paquetes) {
  if (!requireNamespace(pkg, quietly = TRUE)) {
    install.packages(pkg, repos = "https://cloud.r-project.org")
  }
  suppressPackageStartupMessages(library(pkg, character.only = TRUE))
}

set.seed(123)
modo_rapido <- TRUE  # Cambiar a FALSE para entrenamiento completo
```

---

## Punto 1 – Mismos conjuntos de entrenamiento y prueba

Se reutilizan los mismos splits del Lab 8 para garantizar comparaciones válidas entre algoritmos. Si los artefactos del Lab 8 están disponibles se cargan directamente; de lo contrario se reconstruyen con los mismos parámetros (`set.seed(123)`, partición 80/20 estratificada por `price_category`).

```{r carga-datos}
ruta_lab8       <- "../../Lab8/Laboratorio_8/"
ruta_artefactos <- paste0(ruta_lab8, "artefactos/")

artefactos_ok <- all(file.exists(
  paste0(ruta_artefactos, c("train_svm.rds", "test_svm.rds"))
))

if (artefactos_ok) {
  train_base <- readRDS(paste0(ruta_artefactos, "train_svm.rds"))
  test_base  <- readRDS(paste0(ruta_artefactos, "test_svm.rds"))
  fuente <- "artefactos del Lab 8 (train_svm / test_svm)"

} else {
  ruta_rdata <- if (file.exists(paste0(ruta_lab8, "listings.RData"))) {
    paste0(ruta_lab8, "listings.RData")
  } else {
    stop("No se encontró listings.RData. Colócalo en la carpeta del Lab 8.")
  }

  objetos_cargados <- load(ruta_rdata)
  datos <- if ("listings" %in% objetos_cargados) {
    as.data.frame(get("listings"))
  } else {
    as.data.frame(get(objetos_cargados[1]))
  }

  if (is.character(datos$price)) {
    datos <- datos %>% mutate(price = readr::parse_number(price))
  }

  q1 <- quantile(datos$price, 1/3, na.rm = TRUE)
  q2 <- quantile(datos$price, 2/3, na.rm = TRUE)

  datos <- datos %>%
    mutate(
      price_category = factor(
        case_when(price <= q1 ~ "barata", price <= q2 ~ "media", TRUE ~ "cara"),
        levels = c("barata", "media", "cara")
      )
    )

  set.seed(123)
  idx_train <- createDataPartition(datos$price_category, p = 0.8, list = FALSE)
  train_raw <- datos[idx_train, ]
  test_raw  <- datos[-idx_train, ]

  patron_excluir <- "(^id$|_id$|url|name$|description|about|picture|thumbnail|host_url|listing_url|scrape_id|calendar_last_scraped)"
  cols_patron <- names(train_raw)[str_detect(names(train_raw), regex(patron_excluir, ignore_case = TRUE))]
  cols_all_na <- names(train_raw)[sapply(train_raw, function(x) all(is.na(x)))]
  cat_cols    <- names(train_raw)[sapply(train_raw, function(x) is.character(x) || is.factor(x))]
  alta_card   <- cat_cols[sapply(train_raw[cat_cols], function(x) n_distinct(x, na.rm = TRUE) > 100)]
  excluir     <- setdiff(unique(c("price", cols_patron, cols_all_na, alta_card)), "price_category")

  train_model <- train_raw %>% select(-any_of(excluir))
  test_model  <- test_raw  %>% select(-any_of(excluir))

  y_train_tmp <- train_model$price_category
  y_test_tmp  <- test_model$price_category
  x_train_raw <- train_model %>% select(-price_category)
  x_test_raw  <- test_model  %>% select(-price_category)

  dummy_m <- dummyVars(~ ., data = x_train_raw, fullRank = TRUE)
  x_train <- predict(dummy_m, x_train_raw) %>% as.data.frame()
  x_test  <- predict(dummy_m, x_test_raw)  %>% as.data.frame()

  cols_faltantes <- setdiff(names(x_train), names(x_test))
  for (col in cols_faltantes) x_test[[col]] <- 0
  x_test <- x_test[, names(x_train), drop = FALSE]

  pre_m   <- preProcess(x_train, method = c("medianImpute", "center", "scale"))
  x_train <- predict(pre_m, x_train)
  x_test  <- predict(pre_m, x_test)

  train_base <- x_train %>% mutate(price_category = factor(y_train_tmp, levels = c("barata","media","cara")))
  test_base  <- x_test  %>% mutate(price_category = factor(y_test_tmp,  levels = c("barata","media","cara")))

  fuente <- "reconstruido con set.seed(123) y createDataPartition(p = 0.8)"
}

cat("Fuente del particionamiento:", fuente, "\n")
```

```{r verificacion-particion}
cat("Dimensiones train:", paste(dim(train_base), collapse = " x "), "\n")
cat("Dimensiones test :", paste(dim(test_base),  collapse = " x "), "\n")

prop_train <- prop.table(table(train_base$price_category))
prop_test  <- prop.table(table(test_base$price_category))

bind_rows(
  tibble(conjunto = "train", categoria = names(prop_train), proporcion = as.numeric(prop_train)),
  tibble(conjunto = "test",  categoria = names(prop_test),  proporcion = as.numeric(prop_test))
) %>%
  pivot_wider(names_from = conjunto, values_from = proporcion) %>%
  mutate(diferencia_abs = abs(train - test)) %>%
  kable(digits = 4, caption = "Proporciones por categoría de precio en train y test")
```

Las proporciones entre entrenamiento y prueba son comparables gracias al particionamiento estratificado, lo que garantiza que las diferencias de desempeño entre modelos sean atribuibles al algoritmo y no al balance de clases.

---

## Punto 2 – Variable categórica de precios como respuesta

La variable `price_category` clasifica cada propiedad en tres rangos definidos por los terciles del precio: **barata** (≤ percentil 33), **media** (percentil 33–66) y **cara** (> percentil 66).

```{r variable-respuesta}
y_train <- train_base$price_category
y_test  <- test_base$price_category

cat("Niveles de price_category:", levels(y_train), "\n")
cat("Clase del objeto:", class(y_train), "\n")

tabla_dist <- bind_rows(
  tibble(conjunto = "train", as.data.frame(table(y_train)) %>% rename(categoria = y_train)),
  tibble(conjunto = "test",  as.data.frame(table(y_test))  %>% rename(categoria = y_test))
)

kable(tabla_dist, caption = "Distribución de clases por conjunto")
```

```{r grafico-distribucion}
bind_rows(
  tibble(conjunto = "Entrenamiento", categoria = as.character(y_train)),
  tibble(conjunto = "Prueba",        categoria = as.character(y_test))
) %>%
  mutate(categoria = factor(categoria, levels = c("barata","media","cara"))) %>%
  ggplot(aes(x = categoria, fill = categoria)) +
  geom_bar() +
  facet_wrap(~conjunto) +
  scale_fill_manual(values = c("barata" = "#2E86AB", "media" = "#F18F01", "cara" = "#C73E1D")) +
  labs(
    title = "Distribución de la variable respuesta: categoría de precio",
    x = "Categoría",
    y = "Cantidad de propiedades"
  ) +
  theme_minimal() +
  theme(legend.position = "none")
```

Las tres categorías presentan distribución equilibrada (≈33 % cada una por construcción de terciles), lo que evita sesgos por desbalance de clases en el entrenamiento de las redes neuronales.

---

## Punto 3 – Dos modelos de clasificación con RNA

Se entrenan dos arquitecturas distintas para comparar el impacto de la topología y la función de activación sobre la capacidad clasificatoria.

| | Modelo A | Modelo B |
|---|---|---|
| **Paquete** | `nnet` | `neuralnet` |
| **Topología** | 1 capa oculta, 5 neuronas | 2 capas ocultas, 10–5 neuronas |
| **Activación** | Logística (sigmoide) | Tangente hiperbólica (tanh) |
| **Datos de entrada** | Predictores escalados | Componentes PCA |

### Preparación de predictores para RNA

```{r preparacion-predictores}
x_train_base <- train_base %>% select(-price_category)
x_test_base  <- test_base  %>% select(-price_category)

cat("Número de predictores disponibles:", ncol(x_train_base), "\n")

# PCA para reducir dimensionalidad: neuralnet escala cuadráticamente con el
# número de pesos, PCA mantiene el 95% de varianza con muchos menos predictores.
pca_model   <- preProcess(x_train_base, method = "pca", thresh = 0.95)
x_train_pca <- predict(pca_model, x_train_base)
x_test_pca  <- predict(pca_model, x_test_base)

cat("Componentes PCA retenidas (95% varianza):", ncol(x_train_pca), "\n")
```

```{r one-hot-response}
# One-hot encoding de la respuesta para neuralnet (requiere salidas numéricas)
niveles <- levels(y_train)

crear_one_hot <- function(y, niveles) {
  as.data.frame(setNames(
    lapply(niveles, function(lv) as.integer(y == lv)),
    paste0("precio_", niveles)
  ))
}

oh_train <- crear_one_hot(y_train, niveles)
oh_test  <- crear_one_hot(y_test,  niveles)

train_nn <- cbind(x_train_pca, oh_train)
test_nn  <- cbind(x_test_pca,  oh_test)

nombres_respuesta   <- paste0("precio_", niveles)
nombres_predictores <- names(x_train_pca)

formula_rna <- as.formula(paste(
  paste(nombres_respuesta, collapse = " + "),
  "~",
  paste(nombres_predictores, collapse = " + ")
))

cat("Respuestas one-hot:", nombres_respuesta, "\n")
```

### Modelo A – Una capa oculta, activación logística (`nnet`)

`nnet` implementa redes hacia adelante multicapa con salida softmax para clasificación multiclase. Una sola capa oculta con 5 neuronas y activación logística como referencia simple.

```{r modelo-A, cache=TRUE}
dir.create("artefactos", showWarnings = FALSE)
ruta_mA <- "artefactos/modelo_A_nnet.rds"

if (file.exists(ruta_mA)) {
  modelo_A <- readRDS(ruta_mA)
  tiempo_A <- c(elapsed = NA_real_)
  cat("Modelo A cargado desde artefacto.\n")
} else {
  train_mA <- train_base
  if (modo_rapido) {
    set.seed(123)
    idx_mA   <- sample(seq_len(nrow(train_base)), min(3000, nrow(train_base)))
    train_mA <- train_base[idx_mA, ]
  }

  set.seed(123)
  tiempo_A <- system.time({
    modelo_A <- nnet(
      price_category ~ .,
      data  = train_mA,
      size  = 5,      # neuronas en la capa oculta
      decay = 0.01,   # regularización L2
      maxit = 500,
      MaxNWts = 20000, # evita error "too many weights" con alta dimensionalidad
      trace = FALSE
    )
  })
  saveRDS(modelo_A, ruta_mA)
}

cat("Tiempo Modelo A:", round(tiempo_A["elapsed"], 2), "s\n")
cat("Pesos totales:", length(modelo_A$wts), "\n")
```

```{r resumen-modelo-A}
summary(modelo_A)
```

```{r arquitectura-modelo-A}
plotnet(modelo_A, main = "Modelo A – nnet (1 capa, logística)")
```

### Modelo B – Dos capas ocultas, activación tanh (`neuralnet`)

`neuralnet` permite especificar múltiples capas y distintas funciones de activación. Dos capas ocultas (10–5 neuronas) con activación tanh sobre las componentes PCA.

```{r modelo-B, cache=TRUE}
ruta_mB <- "artefactos/modelo_B_neuralnet.rds"

if (file.exists(ruta_mB)) {
  modelo_B <- readRDS(ruta_mB)
  tiempo_B <- c(elapsed = NA_real_)
  cat("Modelo B cargado desde artefacto.\n")
} else {
  train_mB <- train_nn
  if (modo_rapido) {
    set.seed(123)
    idx_mB   <- sample(seq_len(nrow(train_nn)), min(3000, nrow(train_nn)))
    train_mB <- train_nn[idx_mB, ]
  }

  set.seed(123)
  tiempo_B <- system.time({
    modelo_B <- neuralnet(
      formula_rna,
      data          = train_mB,
      hidden        = c(10, 5),  # 2 capas ocultas
      act.fct       = "tanh",
      linear.output = FALSE,
      err.fct       = "sse",     # SSE compatible con tanh (salida en [-1,1])
      threshold     = 0.1,
      stepmax       = 5e5
    )
  })
  saveRDS(modelo_B, ruta_mB)
}

cat("Tiempo Modelo B:", round(tiempo_B["elapsed"], 2), "s\n")
cat("Error final:", round(modelo_B$result.matrix["error", 1], 6), "\n")
cat("Pasos hasta convergencia:", modelo_B$result.matrix["steps", 1], "\n")
```

```{r arquitectura-modelo-B}
plot(modelo_B, main = "Modelo B – neuralnet (2 capas, tanh)")
```

### Comparativa de diseño

```{r tabla-diseno}
tibble(
  Característica  = c("Paquete", "Capas ocultas", "Neuronas", "Activación",
                       "Regularización", "Datos entrada", "Tiempo (s)"),
  `Modelo A`      = c("nnet", "1", "5", "Logística (sigmoide)",
                       "Decay L2 = 0.01", "Predictores escalados",
                       round(tiempo_A["elapsed"], 2)),
  `Modelo B`      = c("neuralnet", "2", "10 – 5", "Tanh",
                       "Threshold 0.1", "Componentes PCA",
                       round(tiempo_B["elapsed"], 2))
) %>%
  kable(caption = "Comparativa de diseño: Modelo A vs Modelo B")
```

---

## Punto 4 – Predicción de la variable respuesta

Se aplican ambos modelos al conjunto de prueba para obtener la clase predicha de `price_category`.

### Predicciones del Modelo A (`nnet`)

`nnet` devuelve directamente la clase con mayor probabilidad mediante `type = "class"`.

```{r predicciones-A}
x_test_base <- test_base %>% select(-price_category)

pred_A <- predict(modelo_A, newdata = x_test_base, type = "class")
pred_A <- factor(pred_A, levels = niveles)

cat("Predicciones Modelo A – primeras 10 observaciones:\n")
head(data.frame(Real = y_test, Pred_A = pred_A), 10)
```

### Predicciones del Modelo B (`neuralnet`)

`neuralnet` devuelve una matriz de probabilidades por clase (una columna por neurona de salida). Se selecciona la clase con mayor activación.

```{r predicciones-B}
prob_B <- predict(modelo_B, newdata = x_test_pca)

# Cada columna corresponde a: precio_barata, precio_media, precio_cara
idx_max <- apply(prob_B, 1, which.max)
pred_B  <- factor(niveles[idx_max], levels = niveles)

cat("Predicciones Modelo B – primeras 10 observaciones:\n")
head(data.frame(Real = y_test, Pred_B = pred_B), 10)
```

### Verificación cruzada

```{r verificacion-predicciones}
cat("Distribución de predicciones – Modelo A:\n")
print(table(pred_A))

cat("\nDistribución de predicciones – Modelo B:\n")
print(table(pred_B))

cat("\nDistribución real (test):\n")
print(table(y_test))
```

---

## Punto 5 – Matrices de confusión

### Matriz de confusión – Modelo A

```{r cm-A}
cm_A <- confusionMatrix(pred_A, y_test)
print(cm_A)
```

### Matriz de confusión – Modelo B

```{r cm-B}
cm_B <- confusionMatrix(pred_B, y_test)
print(cm_B)
```

### Visualización como heatmap

```{r heatmaps-cm}
plot_cm <- function(cm, titulo) {
  df <- as.data.frame(cm$table)
  ggplot(df, aes(x = Reference, y = Prediction, fill = Freq)) +
    geom_tile(color = "white") +
    geom_text(aes(label = Freq), color = "white", size = 6, fontface = "bold") +
    scale_fill_gradient(low = "#2E86AB", high = "#1B3A4B") +
    labs(title = titulo, x = "Clase real", y = "Clase predicha", fill = "Frecuencia") +
    theme_minimal(base_size = 13) +
    theme(plot.title = element_text(face = "bold"))
}

plot_cm(cm_A, "Matriz de Confusión – Modelo A (1 capa, logística)")
plot_cm(cm_B, "Matriz de Confusión – Modelo B (2 capas, tanh)")
```

### Métricas por clase

```{r metricas-por-clase}
metricas_A <- as.data.frame(cm_A$byClass[, c("Precision", "Recall", "F1")])
metricas_A$Modelo <- "Modelo A"
metricas_A$Clase  <- rownames(metricas_A)

metricas_B <- as.data.frame(cm_B$byClass[, c("Precision", "Recall", "F1")])
metricas_B$Modelo <- "Modelo B"
metricas_B$Clase  <- rownames(metricas_B)

metricas_por_clase <- bind_rows(metricas_A, metricas_B) %>%
  select(Modelo, Clase, Precision, Recall, F1)

kable(metricas_por_clase, digits = 4,
      caption = "Precisión, Recall y F1 por clase y modelo")
```

### Tabla resumen de accuracy

```{r tabla-accuracy}
acc_A <- cm_A$overall["Accuracy"]
acc_B <- cm_B$overall["Accuracy"]

kappa_A <- cm_A$overall["Kappa"]
kappa_B <- cm_B$overall["Kappa"]

tabla_resumen_clf <- tibble(
  Modelo        = c("Modelo A – nnet (1 capa, logística)",
                    "Modelo B – neuralnet (2 capas, tanh)"),
  Accuracy      = c(acc_A, acc_B),
  Kappa         = c(kappa_A, kappa_B),
  `F1 macro`    = c(mean(cm_A$byClass[, "F1"], na.rm = TRUE),
                    mean(cm_B$byClass[, "F1"], na.rm = TRUE))
)

kable(tabla_resumen_clf, digits = 4,
      caption = "Resumen comparativo de clasificación – Modelos A y B")
```

El modelo con mayor Accuracy y F1 macro sobre el conjunto de prueba será el candidato a ajuste fino en el Punto 8.

---

## Punto 6 – Comparar resultados (efectividad, tiempo y error)

Se consolidan las métricas principales para comparar ambos modelos con una sola tabla.

```{r punto-6-comparacion}
acc_A  <- as.numeric(cm_A$overall["Accuracy"])
acc_B  <- as.numeric(cm_B$overall["Accuracy"])
f1_A   <- mean(cm_A$byClass[, "F1"], na.rm = TRUE)
f1_B   <- mean(cm_B$byClass[, "F1"], na.rm = TRUE)
prec_A <- mean(cm_A$byClass[, "Precision"], na.rm = TRUE)
prec_B <- mean(cm_B$byClass[, "Precision"], na.rm = TRUE)
rec_A  <- mean(cm_A$byClass[, "Recall"], na.rm = TRUE)
rec_B  <- mean(cm_B$byClass[, "Recall"], na.rm = TRUE)

tiempo_A_seg <- as.numeric(tiempo_A["elapsed"])
tiempo_B_seg <- as.numeric(tiempo_B["elapsed"])

tabla_comparacion <- tibble(
  Modelo    = c("Modelo A – nnet (1 capa, logística)",
                "Modelo B – neuralnet (2 capas, tanh)"),
  Accuracy  = round(c(acc_A, acc_B), 4),
  Precision = round(c(prec_A, prec_B), 4),
  Recall    = round(c(rec_A, rec_B), 4),
  F1        = round(c(f1_A, f1_B), 4),
  Error     = round(c(1 - acc_A, 1 - acc_B), 4),
  Tiempo_s  = round(c(tiempo_A_seg, tiempo_B_seg), 2)
)

kable(tabla_comparacion, digits = 4,
      caption = "Punto 6 – Comparación cuantitativa entre Modelo A y Modelo B")
```

Con esta tabla se evalúa conjuntamente desempeño predictivo (Accuracy, Precision, Recall, F1), error de clasificación y costo computacional aproximado.

---

## Punto 7 – Analizar sobreajuste

Se compara rendimiento en entrenamiento y prueba para detectar si el modelo memoriza el train y pierde capacidad de generalización.

```{r punto-7-sobreajuste}
pred_A_train <- predict(modelo_A, newdata = train_base, type = "class")
pred_A_train <- factor(pred_A_train, levels = niveles)
acc_A_train  <- mean(pred_A_train == y_train)

prob_B_train <- predict(modelo_B, newdata = x_train_pca)
pred_B_train <- factor(niveles[apply(prob_B_train, 1, which.max)], levels = niveles)
acc_B_train  <- mean(pred_B_train == y_train)

acc_A_test <- acc_A
acc_B_test <- acc_B

sobreajuste <- tibble(
  Modelo     = c("Modelo A", "Modelo B"),
  Acc_Train  = round(c(acc_A_train, acc_B_train), 4),
  Acc_Test   = round(c(acc_A_test, acc_B_test), 4),
  Diferencia = round(c(acc_A_train - acc_A_test, acc_B_train - acc_B_test), 4)
) %>%
  mutate(
    Diagnostico = case_when(
      Diferencia < 0.03 ~ "Sin sobreajuste significativo",
      Diferencia <= 0.10 ~ "Sobreajuste leve",
      TRUE ~ "Sobreajuste grave"
    )
  )

kable(sobreajuste, digits = 4,
      caption = "Punto 7 – Detección de sobreajuste (train vs test)")
```

```{r punto-7-interpretacion, results='asis'}
cat("Interpretación:\n\n")
cat("- Diferencias menores a 0.03 suelen indicar buena generalización.\n")
cat("- Diferencias entre 0.03 y 0.10 sugieren sobreajuste leve.\n")
cat("- Diferencias mayores a 0.10 indican sobreajuste importante.\n")
```

```{r error-final-entrenamiento}
cat("Error final Modelo A (nnet): no reportado directamente por 'nnet' en esta salida.\n")
cat("Error final Modelo B (neuralnet):", round(modelo_B$result.matrix["error", 1], 6), "\n")
```

---

## Punto 8 – Ajustar (tuning) el mejor modelo

Primero se selecciona el mejor modelo base usando F1 macro (maximizar) y diferencia train-test (minimizar).

```{r punto-8-seleccion-mejor}
resumen_seleccion <- tibble(
  Modelo = c("A", "B"),
  F1_macro = c(f1_A, f1_B),
  Gap_train_test = c(acc_A_train - acc_A_test, acc_B_train - acc_B_test)
)

mejor_modelo <- resumen_seleccion %>%
  arrange(desc(F1_macro), Gap_train_test) %>%
  slice(1) %>%
  pull(Modelo)

kable(resumen_seleccion, digits = 4,
      caption = "Criterio de selección del modelo base para tuning")
cat("Modelo seleccionado para tuning:", mejor_modelo, "\n")
```

### Estrategia de tuning según modelo seleccionado

```{r punto-8-tuning, cache=TRUE}
resultados_tuning <- tibble()

if (mejor_modelo == "A") {
  grid_nnet <- expand.grid(
    size  = c(3, 5, 8, 10),
    decay = c(0, 0.001, 0.01, 0.1)
  )

  ctrl <- trainControl(method = "cv", number = 5)

  train_tune <- train_base
  if (modo_rapido) {
    set.seed(123)
    idx_tune <- sample(seq_len(nrow(train_base)), min(4000, nrow(train_base)))
    train_tune <- train_base[idx_tune, ]
  }

  set.seed(123)
  modelo_tuned <- train(
    price_category ~ .,
    data      = train_tune,
    method    = "nnet",
    tuneGrid  = grid_nnet,
    trControl = ctrl,
    metric    = "Accuracy",
    MaxNWts   = 20000,
    trace     = FALSE,
    maxit     = 500
  )

  resultados_tuning <- modelo_tuned$results %>%
    arrange(desc(Accuracy)) %>%
    select(size, decay, Accuracy, Kappa) %>%
    mutate(Modelo = "A (nnet tuned)")

  pred_tuned <- predict(modelo_tuned, newdata = test_base)
  cm_tuned   <- confusionMatrix(pred_tuned, y_test)

} else {
  configuraciones <- list(
    list(hidden = c(8, 4),  act = "tanh",     thr = 0.10),
    list(hidden = c(10, 5), act = "tanh",     thr = 0.10),
    list(hidden = c(12, 6), act = "tanh",     thr = 0.05),
    list(hidden = c(10, 5), act = "logistic", thr = 0.10),
    list(hidden = c(15, 8), act = "tanh",     thr = 0.05)
  )

  train_tune_nn <- train_nn
  if (modo_rapido) {
    set.seed(123)
    idx_tune <- sample(seq_len(nrow(train_nn)), min(4000, nrow(train_nn)))
    train_tune_nn <- train_nn[idx_tune, ]
  }

  resultados_lista <- list()

  for (i in seq_along(configuraciones)) {
    cfg <- configuraciones[[i]]
    err_fun <- if (cfg$act == "logistic") "ce" else "sse"

    set.seed(123 + i)
    m <- neuralnet(
      formula_rna,
      data          = train_tune_nn,
      hidden        = cfg$hidden,
      act.fct       = cfg$act,
      linear.output = FALSE,
      err.fct       = err_fun,
      threshold     = cfg$thr,
      stepmax       = 5e5
    )

    prob <- predict(m, newdata = x_test_pca)
    pred <- factor(niveles[apply(prob, 1, which.max)], levels = niveles)
    acc  <- mean(pred == y_test)

    resultados_lista[[i]] <- tibble(
      Topologia  = paste(cfg$hidden, collapse = "-"),
      Activacion = cfg$act,
      Threshold  = cfg$thr,
      Accuracy   = round(acc, 4),
      Modelo     = "B (neuralnet tuned)"
    )
  }

  resultados_tuning <- bind_rows(resultados_lista) %>%
    arrange(desc(Accuracy))

  best_cfg <- configuraciones[[which.max(resultados_tuning$Accuracy)]]
  best_err <- if (best_cfg$act == "logistic") "ce" else "sse"

  set.seed(123)
  modelo_tuned <- neuralnet(
    formula_rna,
    data          = train_tune_nn,
    hidden        = best_cfg$hidden,
    act.fct       = best_cfg$act,
    linear.output = FALSE,
    err.fct       = best_err,
    threshold     = best_cfg$thr,
    stepmax       = 5e5
  )

  prob_tuned <- predict(modelo_tuned, newdata = x_test_pca)
  pred_tuned <- factor(niveles[apply(prob_tuned, 1, which.max)], levels = niveles)
  cm_tuned   <- confusionMatrix(pred_tuned, y_test)
}
```

```{r punto-8-resultados}
kable(resultados_tuning, digits = 4,
      caption = "Punto 8 – Resultados de tuning del modelo seleccionado")
print(cm_tuned)
```

```{r punto-8-conclusion, results='asis'}
acc_tuned <- as.numeric(cm_tuned$overall["Accuracy"])
f1_tuned  <- mean(cm_tuned$byClass[, "F1"], na.rm = TRUE)

cat("Conclusión del tuning:\n\n")
cat("- Accuracy del modelo afinado:", round(acc_tuned, 4), "\n")
cat("- F1 macro del modelo afinado:", round(f1_tuned, 4), "\n")
cat("- El modelo afinado se usa como candidato RNA final para la comparación global del laboratorio.\n")
```

---

## Exportación de artefactos

```{r guardar-artefactos}
save(
  modelo_A, modelo_B,
  train_base, test_base,
  train_nn, test_nn,
  x_train_pca, x_test_pca,
  pca_model,
  y_train, y_test,
  niveles, nombres_respuesta, nombres_predictores, formula_rna,
  tiempo_A, tiempo_B,
  pred_A, pred_B,
  cm_A, cm_B,
  tabla_resumen_clf,
  file = "artefactos/modelos_rna.RData"
)

save(cm_A, cm_B, pred_A, pred_B, tabla_resumen_clf,
     file = "artefactos/resultados_clasificacion.RData")

save(
  tabla_comparacion, sobreajuste, resultados_tuning,
  resumen_seleccion, mejor_modelo,
  modelo_tuned, cm_tuned,
  file = "artefactos/analisis_final_clasificacion.RData"
)

cat("Artefactos guardados en artefactos/\n")
```
